【裁判字號】    89,上易,1588
【裁判日期】    890202
【裁判案由】    詐欺
【裁判全文】
臺灣高等法院刑事判決                          八十九年度上易字第一五八八號
    上  訴  人  臺灣桃園地方法院檢察署檢察官
    被      告  甲○○
右上訴人因被告詐欺等案件，不服臺灣桃園地方法院八十八年度易字第二三○○號，
中華民國八十九年二月二日第一審判決（起訴案號：臺灣桃園地方法院檢察署八十八
年度偵字第一三七一九號、第一四八○五號）提起上訴，本院判決如左：
    主  文
原判決撤銷。
甲○○被訴關於車牌號碼ＤＢ－一一三一號自用小客車部分免訴；關於車牌號碼ＭＥ
Ｘ－○一六號重型機車部分無罪。
    理  由
一、公訴意旨略以：被告甲○○基於意圖為自己不法所有之概括犯意，先於民國八十
    八年二月五日，在桃園縣蘆竹鄉○○路二二三號得利當舖，將已依動產擔保交易
    法動產抵押方式與美商花旗銀行股份有限公司（下稱花旗銀行）借貸新台幣（下
    同）三十六萬元，並自第十期起即八十七年八月二十一日起，即未繳分文之車牌
    號碼ＤＢ－一一三一號自用小客車，向告訴人乙○○詐當五萬元，同時藉口借車
    ，得手後即匿無去向。復於八十八年五月七日，在臺北縣三重市○○路三二號，
    虛以動產擔保交易法附條件買賣之方式，向永騎機車有限公司簽購總價為六萬一
    千一百四十元（分期付款價額）之車牌號碼ＭＥＸ－○一六號重型機車一台，頭
    款一萬元，餘款佯允自八十八年六月七日起迄八十九年五月七日止，按月繳交五
    千零九十五元，致使永騎機車有限公司受詐交付機車，得手後旋將該台機車出售
    與簡綸鋒，因認被告連續涉有刑法第三百三十九條第一項之詐欺取財罪嫌。
二、公訴人上訴意旨認：被告既將ＤＢ－一一三一號自用小客車以動產擔保交易法之
    動產抵押方式與花旗銀行借貸三十六萬元，隨即於第十期起分文未繳，並將該標
    的物向告訴人乙○○典借五萬元後去向不明，核其所為應已競合犯有動產擔保交
    易法第三十八條及刑法第三百三十九條第一項詐欺罪嫌。又其再以附條件買賣方
    式購買ＭＥＸ－○一六號重型機車，除繳頭款外，隨即將機車出售，相同犯有前
    述競合二罪，原審均未併審酌，遽予無罪判決，難認適法妥當。
三、免訴部分：
（一）按曾經判決確定者，應諭知免訴之判決，刑事訴訟法第三百零二條第一款定有
      明文。查被告因於八十六年十月二十一日，將其所有之車牌號碼ＤＢ─一一三
      一號自用小客車，以設定動產擔保交易法動產抵押之方式，向花旗銀行借貸三
      十六萬元，雙方約定分三十六期返還，每期支付一萬三千三百七十九元，並將
      上開動產擔保之標的物存放於桃園市○○路三九八號被告住處，又在債務未全
      部繳清前，被告不得將所擔保之標的物任意遷移或為其他處分，為動產擔保交
      易債務人。詎被告在設定動產抵押後，竟意圖為自己不法之利益，除僅給付九
      期借款，自第十期（八十七年八月二十一日）起，即拒繳分期債務，並於八十
      八年二月四日將前揭自用小客車，以十萬元代價典當質押設於台北縣土城鄉○
      ○路○段之正家當舖，致生損害於債權人花旗銀行之事實，業經臺灣桃園地方
      法院檢察署檢察官於八十七年二月二十二日，以八十八年度偵字第一四三四號
      案件提起公訴，由台灣桃園地方法院於八十八年四月三十日以八十八年度易字
      第六四九號判決，認成立動產擔保交易法第三十八條之罪，判處被告拘役五十
      日，如易科罰金，以三百元折算一日在案，有該案起訴書及判決書在卷可稽（
      見八十八年度他字第一八二四號偵查卷第三十二至三十四頁），並已確定，已
      於八十八年八月十九日易科罰金執行完畢，復有臺灣高等法院檢察署刑案紀錄
      簡覆表附卷足憑。
（二）本件起訴事實以車牌號碼ＤＢ─一一三一號自用小客車於已向花旗銀行為動產
      擔保交易法之抵押貸款後，未依約繳付貸款，於八十八年二月五日典當於得利
      當鋪，詐借五萬元。經訊之被告稱其於八十七年五月間開始跳票，八十七年七
      、八月起信用卡及車輛貸款均沒有繳，因為工作不正常，沒有穩定收入，車牌
      號碼ＤＢ─一一三一號自用小客車於未繳貸款後，共典當二次，一次是免留車
      ，所以仍將車開回，一次是押車，押了車以後沒有辦法贖回，車就算是給當鋪
      等情（見本院八十九年五月十五日訊問筆錄），足見被告上開先後典當行為，
      均是在八十七年經濟狀況難以周轉之情況下陸續所為。而依前述，將車牌號碼
      ＤＢ─一一三一號自用小客車所為其中一次典當犯行，業經以犯動產擔保交易
      法第三十八條之罪而判決罪刑確定在案。本件經公訴人認以連續詐欺及競合違
      反動產擔保交易法之犯行，並經本院查明係於被告經濟情況難以周轉之情況陸
      續所為，縱認成立犯罪，但與上述有罪確定判決之標的相同，被指述之犯罪時
      間復與該案時間緊接，應認該有罪判決之效力，已及於本件起訴之事實。按諸
      前揭規定，此部分自應為免訴之判決。
四、無罪部分：
（一）被告被訴於八十八年五月七日，虛以動產擔保交易法附條件買賣之方式，向永
      騎機車有限公司簽購總價為六萬一千一百四十元之車牌號碼ＭＥＸ－○一六號
      重型機車一台，頭款一萬元，餘款佯允自八十八年六月七日起迄八十九年五月
      七日止，按月繳交五千零九十五元，致使永騎機車有限公司受詐交付機車，得
      手後旋將該台機車出售與簡綸鋒，因認涉有刑法第三百三十九條第一項之詐欺
      取財及競合犯有動產擔保交易法第三十八條罪嫌部分。查臺灣桃園地方法院八
      十八年度易字第六四九號被告前開被訴違反動產擔保交易法第三十八條案件，
      ，該院係於八十八年四月三十日判決後經確定，已如前述。而實質上一罪或裁
      判上一罪案件，其一部事實已經判決確定者，對於構成一罪之其他部分，因審
      判不可分之關係，其確定判決之既判力固及於全部，但既判力之時點，為最後
      事實審理法院宣示判決時，亦即在最後事實審理法院宣示判決後，始行發生之
      事實，既非該法院所得審究，即為該案判決之既判力所不能及。本件公訴人雖
      以連續犯行起訴，惟上開案件最後審理事實審法院係於八十八年四月三十日宣
      示判決，對於此部分八十八年五月七日始發生之事實，自非上開確定判決之既
      判力效力所及，則就此部分應為實體判決。
（二）公訴人就被告此部分上訴，敘及競合犯有動產擔保交易法第三十八條之罪。按
      動產擔保交易法第二十六條規定「稱附條件買賣者，謂買受人先占有動產之標
      的物，約定至支付一部或全部價金，或完成特定條件時，始取得標的物所有權
      之交易」，經訊之告訴人永騎機車有限公司丙○○稱本件「是一般的分期付款
      買賣，因為他沒有足夠的錢，我們拿印好的契約給他簽，不是動產擔保交易，
      只是一般的分期付款買賣而已。我們雖寫分期價款未全部清償前，賣方仍保有
      所有權，但真意是有付頭期款，車子所有權就給他，如他沒有繳清的話，我們
      會向他要錢，分期車價款較高」（見本院八十九年六月二十二日訊問筆錄）等
      情。經核以卷內交通部公路局台北區監理所板橋監理站八十八年九月十四日八
      八北監板一字第○四三九三號函附車籍資料，被告名義之新領牌照登記書於八
      十八年五月十一日即經審核合格，而於同年六月十五日移轉該機車給簡綸鋒（
      見一八二四號偵查卷第四十四至四十六頁），可知本件確於購買後，被告即取
      得該機車所有權，分期付款不過為付款方式而已，丙○○所稱並非動產擔保交
      易法上之附條件買賣應屬實在。至其前於原審稱本件為動產擔保交易方式的買
      賣（見原審卷第七十七頁反面至第七十八頁），衡係未解明附條件買賣之意義
      ，致回答有所誤會，而該回答與事證不符，自不足採為被告論罪之依據。
（三）至關於被訴詐欺部分，丙○○於原審證稱被告並無對其施用詐術，僅因一時無
      法支付價款，致遲延支付車款等語（見原審卷第七十八頁反面）。被告對此亦
      堅稱並無詐欺之犯意，其經濟困難只是暫時性及過渡性，而公訴人就此詐欺部
      分上訴，並未敘及任何應成立詐欺之理由，自難以其一時無法支付分期付款價
      金即認有何詐欺犯意，且被告於事後已清償全部價款，經丙○○陳明在卷。
（四）綜合上述，尚難認為被告有何詐欺及違反動產擔保交易法之犯行，此外復查無
      其他積極證據足資證明公訴人所指之犯行，自屬不能證明被告此部分犯罪。
五、原審認被告犯罪不能證明，為無罪之諭知；公訴人上訴指摘原判決漏未論述違反
    動產擔保交易法之適用，雖非無見地，然均未究明關於車牌號碼ＤＢ－一一三一
    號自用小客車部分，因前已另經有罪判決確定，其效力可及於裁判上一罪之事實
    ，公訴人且未就被告購買機車是否屬於動產擔保交易法上之附條件買賣為詳實認
    定。原判決既有可議，自應由本院予以撤銷改判，依法分別就被訴關於車牌號碼
    ＤＢ－一一三一號自用小客車部分為免訴之判決；關於車牌號碼ＭＥＸ－○一六
    號重型機車部分為無罪之判決。
六、被告經合法傳喚，無正當理由不到庭，爰不待其陳述逕行判決。
據上論斷，應依刑事訴訟法第三百六十九條第一項前段、第三百六十四條、第三百七
十一條、第三百零二條第一款、第三百零一條第一項，判決如主文。
本案經檢察官李進誠到庭執行職務。
中      華      民      國    八十九    年      七      月    二十一    日
                              臺灣高等法院刑事第十一庭
                                  審判長法  官  楊  照  男
                                        法  官  楊  炳  禎
                                        法  官  王  詠  寰
右正本證明與原本無異。
不得上訴。
            書記官  駱  麗  君
中      華      民      國    八十九    年      七      月    二十四    日


司法院資訊處製作；財團法人民間司法改革基金會備份。
